【裁判字號】    93,醫,28
【裁判日期】    951017
【裁判案由】    損害賠償
【裁判全文】
臺灣臺北地方法院民事判決                93年度醫字第28號
原      告  己○○
            戊○○
            丙○○
            庚○○
            甲○○○
                      送達代收.
                      住台北市○○○路○段3號10樓之1
上列五人共同
訴訟代理人  應明銓律師
複代理人    壬○○
被      告  臺北市立聯合醫院（原台北市立慢性病防治院）
                      設台北市中山區○○○路530號
法定代理人  乙○○    住同上
被      告  丁○○    住同上
上列二人共同
訴訟代理人  連銀山律師
上列當事人間，請求損害賠償事件，本院於95年9月28日言詞辯
論終結，判決如下：
    主  文
原告之訴及假執行之聲請均駁回。
訴訟費用由原告連帶負擔。
    事實及理由
一、被告台北市立慢性病防治院因組織修編，整併為為台北市立
    聯合醫院，負責醫師為乙○○，有台北市政府衛生局95年8
    月22日北市衛醫護字第09536464000號函附卷可稽，台北市
    立聯合醫院具狀聲明承受訴訟，應予准許。
二、原告起訴主張：
（一）原告己○○為被害人卓秀雪之配偶，原告戊○○、丙○○
      、庚○○均為卓秀雪之女，原告甲○○○為卓秀雪之母。
      卓秀雪於民國82、83年間，曾有肺結核病史，並於新光醫
      院接受醫療，順利康復。嗣91年2月間舊病復發，乃又至
      新光醫院就診，按時服藥，本亦無事。然於91年3月間，
      接到被告（原名台北市立慢性病防治院）通知，表明其為
      北市結核病之專責機構，被害人卓秀雪乃在91年5月15日
      轉至該慢性病院就醫，開始接受被告丁○○所開立處方領
      藥服用。服藥後，身體即感不適，嗣分別在隔天及同年之
      6月7日，二度前往慢性病院就診，然皆未獲妥善處理或解
      釋，只被交代回去按時服藥即可。至91年6月10日，卓秀
      雪實在是不舒服，再向丁○○求診，丁○○未對卓秀雪作
      任何必要之檢驗（例如卓秀雪之肝功能是否能負荷此藥物
      及其用量），亦未對被害人卓秀雪作任何必要之說明或醫
      囑（例如說明所服之藥物係有引發肝炎、肝毒性甚至可能
      造成肝衰竭等副作用，應小心服用，如有任何症狀應停止
      用藥或立刻回診），即仍逕自開立與先前一模一樣之處方
      藥物。結果自然更加重被害人卓秀雪之不適及延誤病情。
      同年7月17日卓秀雪實在受不了了，被害人卓秀雪再次求
      診時，丁○○只開了一個保肝劑了事，同年7月22日，被
      害人卓秀雪之肝部病情加劇，緊急送往新光醫院急診，翌
      日轉診台大醫院經過短短八天緊急搶救後，因敗血性休克
      而告不治，其直接之死因，即是因為肝衰竭之引發所導致
      。
（二）被告丁○○對被害人卓秀雪之死亡結果，有業務上過失，
      自屬侵權行為。被告丁○○對卓秀雪所下的藥共有INAH、
      PZA、RIF、Vitamin B6及Gasgel等5種，其中前3種與治療
      結核病有關。但是INAH、PZA主要副作用為肝炎，RIF主要
      副作用則是肝毒性，這三種藥如果同時使用，將會增加發
      生肝毒性得機會，而卓秀雪死因之猛爆性肝衰竭，更是易
      因INAH而引起。被告丁○○身為專業醫師，應為知悉。被
      告丁○○在91年5月15日開藥給被害人卓秀雪時，沒有於
      口頭或藥袋上作過小心副作用或注意若干症狀之說明，沒
      有對被害人身體或肝臟作必要之預行檢驗（諸如肝臟功能
      是否正常，能否負擔此用藥及劑量，是否引起過敏），沒
      有於被害人開始服用這些具有嚴重副作用之藥品後，於適
      當時期及時給予其身體或肝臟作後續之追蹤診視（諸如是
      否出現黃疸或是肝功能是否異常超過正常值等），以決定
      是否停藥或換藥，直到近二個月後被害人於91年7月17日
      終因不堪身體不適，再次求醫時，被告丁○○才趕緊一面
      開立保肝劑，並送交肝功能指數檢驗，結果當然是太遲了
      。因為檢查報告出來時，其GOT指數為833，GPT指數為650
      ，高達正常值近41倍及16倍。故被告丁○○疏未檢驗以了
      解被害人之體質即草率開藥在先，不對被害人說明藥物副
      作用之影響及囑咐注意症狀，亦疏未對害人服用有嚴重副
      作用藥品之後續作必要之追蹤管控，導致被害人之死亡結
      果，被告丁○○有業務上過失。被告丁○○案發當時係受
      僱於被告（原台北市立慢性病防治院），並係於執行業務
      中發生前開侵權行為，被告台北市立聯合醫院自應予被告
      丁○○連帶負損害賠償責任。
（三）按消費者保護法第7條規定：從事設計、生產、製造商品
      或提供服務之企業經營者，於提供商品流通進入市場，或
      提供服務時，應確保該商品或服務，符合當時科技或專業
      水準可合理期待之安全性。商品或服務具有危害消費者生
      命、身體、健康、財產之可能者，應於明顯處為警告標示
      及緊急處理危險之方法。企業經營者違反前二項規定，致
      生損害於消費者或第三人時，應負連帶賠償責任，但企業
      經營者能證明其無過失者者，法院得減輕其賠償責任。醫
      療服務須符合提供服務當時科技或專業可合理期待之安全
      性，被告丁○○對被害人所為之診療、醫治及開立處方、
      投藥，在在皆生疏失，是被告丁○○所提供之服務即不符
      合當時科技或專業水準可合理期待之安全性。
（四）原告因本件醫療過失所受之損害：
    1.原告戊○○部份：精神慰撫金新台幣（下同）200萬元。
      被害人卓秀雪係原告戊○○之母，無故遭被告丁○○業務
      過失致死，致原告戊○○因而喪失母親疼愛，致成孤女，
      是原告因此所受之心理創傷可謂極為巨大，實非金錢所能
      彌補，為此原告請求被告等酌量約付精神慰撫金200萬元
      自屬合理而相當。
    2.原告張詠甯部份：精神慰撫金200萬元。被害人卓秀雪係
      原告張詠甯之母，無故遭被告丁○○業務過失致死，致原
      告張詠甯因而喪失母親疼愛，致成孤女，是原告因此所受
      之心理創傷可謂極為巨大，實非金錢所能彌補，為此原告
      請求被告等酌量約付精神慰撫金200萬元自屬合理而相當
      。
    3.原告庚○○部份：為2,144,476元。
   （1）扶養費用：原告庚○○係73年3月23日生，於原告庚○○年滿20 歲前，卓秀雪對其負有扶養義務。是原告庚○○自被害人卓秀雪身故後尚須受扶養二年，故被告應
        連帶給付予原告庚○○扶養費用之損害賠償金額計算方
        式，以90年度所得稅稅率條例所定之扶養親屬寬減額72
        ,000 元為準，按霍夫曼計算法扣除中間利息後，結果
        金額為144,476元。
   （2）精神慰撫金：200萬元。被害人卓秀雪係原告庚○○之
        母，無故遭被告丁○○業務過失致死，致原告庚○○因
        而喪失母親疼愛，致成孤女，是原告因此所受之心理創
        傷可謂極為巨大，實非金錢所能彌補，為此原告請求被
        告等酌量約付精神慰撫金200萬元自屬合理而相當。
   4.原告己○○部份：為3,581,768元。
  （1）殯葬費用部分：殯葬費用由原告己○○支出共計295,725
       元。
  （2）扶養費用部分：
   （I）原告己○○為被害人卓秀雪之夫。而卓秀雪，42年11
         月25日生，91年8月1日死亡，死亡時49足歲，尚有扶
         養配偶之能力。是故，卓秀雪依法應自91年8月1日起
         對配偶己○○有履行扶養之義務。
   （II）原告己○○，38年2月10日出生，自卓秀雪死亡時日（
         即91年8月1日）起算，為53歲，依台灣地區居民平均
         餘命表所示，原告己○○尚有20.81年壽命，而被害人
         卓秀雪則尚有40.31年壽命，則按卓秀雪死亡時49歲，
         尚有扶養能力，故自其死亡時日（即91年8月1日）時
         ，依法依應繼續履行扶養義務，原告己○○即有26.87
         年可受扶養，按每年扶養親屬之免稅額74,000元計算
         ，依霍夫曼計算法扣除中間利息，所得請求扶養費損
         害賠償為1,286,043元。
  （3）精神慰撫金：200萬元。被害人係原告己○○之妻，故遭
       被告丁○○業務過失致死，致原告己○○因喪失所愛，
       日後將形單影隻，孤老一生，是原告己○○因此所受之
       心理創傷可謂極為鉅大，實非金錢所能彌補，為此原告
       請求被告等酌量給付精神慰撫金貳佰萬元自屬合理而相
       當。
  5.原告甲○○○：擴張為2,127,175元。
   （1）扶養費用部分：
    （I）原告甲○○○為被害人卓秀雪之女。而卓秀雪，42年
          11月25日生，91年8月1日死亡，死亡時49歲，尚有扶
          養父母之能力。是故，卓秀雪依法應自91年8月1日起
          對母甲○○○有履行扶養之義務。
    （II）原告甲○○○，1年10月12日出生，自卓秀雪死亡時
          日（即91年8月1日）起算，為89歲，依台灣地區居民
          平均餘命表所示，原告甲○○○尚有7.99年壽命，而
          被害人卓秀雪則尚有40.31年壽命，則按卓秀雪死亡
          時49歲，尚有扶養能力，故自其死亡時，依法依應繼
          續履行扶養義務，原告甲○○○即有7.99年可受扶養
          ，按每年扶養親屬之免稅額111,000元計算，依霍夫
          曼計算法扣除中間利息，所得請求扶養費損害賠償為
          763,052元。
    （III）惟原告甲○○○共有9名子女，但有其中有兩名已死
          亡，其餘子女中，又有一名為殘障，而因卓秀雪死亡
          ，致使原告甲○○○受扶養權力即損失六分之一，原
          告甲○○○可請求六分之一扶養費用為127,175元。
   （2）精神慰撫金：200萬元。查被害人卓秀雪係原告之女，無
        故遭被告丁○○業務過失致死，致原告以白髮人送黑髮
        人，失去親子承歡膝下，是原告因此所受之心理創傷可
        謂極為鉅大，實非金錢所能彌補，為此原告請求被告等
        酌量約付精神慰撫金200萬元自屬合理而相當。
（五）醫師用藥，首先要確定藥物之種類，及投藥之對象，其次
      應注意按該藥之使用方法，謹慎使用，其次要嘹解疾病在
      使用藥物後之可能不良反應，選擇毒性低之藥物，確定施
      藥及產生疾病之暫時相互關係，以及熟悉一些特別藥物之
      臨床表現。一但懷疑某一種藥物有不良反應，若停止使用
      該藥物而使反應消失，則有可能此反應係由該藥物所引起
      ，再投予同一種藥物，反應又再出現時，則可證明該藥物
      與此反應確有關係，此際對該病人應即避免使用該種藥劑
      。又如果不良反應與藥物濃度相依賴，減低劑量可使反應
      消失，相反地，增加劑量反應又再度出現，則再度投與該
      藥可能具有危險性，除非無地種藥物可資取代，且該項治
      療絕對必要時，應即停止使用。醫師無法確定藥物是否為
      不良反應之原因，應有查閱醫療之文獻以求真正之嘹解之
      必要。此外確定病人有使用藥物之病史診斷，相當重要，
      故須了解病人對某種藥物是否有不良反應之記錄。另外病
      人常接受數位醫師同時之診斷及治療，因此常發生藥物重
      複、加成，或相互對抗，因此醫師在處方時，應問明病人
      在前三十天內有無使用藥物？使用何種藥物？使用後情形
      如何？然後才開藥使用。被告於對被害人用藥時，未遵守
      注意義務，因此被告有嚴重之業務上過失，且由此消費者
      文教基金會（下稱消基會）之鑑定結果，亦可証諸：「被
      告對於病人之病史及最近用藥情形，有需要加以注意。」
      、「被告應於病人回診時，詢問病人用藥是否有異常症狀
      ，...... 」以及「被告未就被害人已出現之「黃疸」症
      狀加以追蹤，診視，救治或停止PZA之用藥。」故被告在
      在難辭其之嚴重疏失。
（六）治療結核病常用之抗結核藥物組合為RIF、INH、PZA、EMB
      等。但因為這些藥物都有造成肝傷害之毒害等副作用，故
      在使用這些抗結核病藥物之前，必須先檢查病人的肝功能
      、腎功能、血球數、血糖及評估患者是否有其他合併症。
      此外，服用PZA必須檢查血中尿酸濃度；服用EMB必須檢查
      視力。因為如在治療前有完整的篩檢，則治療中若發生副
      作用便可及早發現，以免延誤治療。甚且由於這些抗結核
      病藥物發生肝炎之高發生率，故醫界己建議應在使用這些
      抗結核病藥物前與治療中，至少每個月都作一次ALT（即
      肝功能）之檢查，因為若ALT上昇至正常上限之3至5倍以
      上，或合併有臨床症狀與黃疸時，則應考慮停用INH、RIF
      （即RMB）與PZA，以避免嚴重肝傷害之發生。並且，對於
      這些抗結核病藥物之用藥方式，則要求在前兩個月採用
      INH、RIF（RMB）、EMB、PZA，並在服用兩個月後即應停
      用PZA，而在接下來之四個月則只使用INH、RIF（RMB）、
      EMB。以上所述，實為治療及使用抗結核病藥物之準則，
      此有多數之文獻及論述皆可得證。被害人至新光醫院就診
      時，所接受之醫療處置，亦可得鑑前述。被告明知被害人
      在91年2月26日起即自新光醫院就診，也知道被害人已服
      用了抗結核病的藥物，但卻草率隨便地在事前及治療中皆
      不作任何必要之檢查（如ALT）、亦不作任何必要之詢問
      （如先前用藥之情形，例如有無使用PZA，已使用多久等
      ）、亦不作任何必要之診視（如確定有無黃疸及視力模糊
      等情形），即胡亂地開立了INH、PZA、RIF了事，甚至第
      一次一開就是長達三十天份之用藥，也不管用藥是否有副
      作用。而且用藥也不篩檢也不安排檢查（如ALT或檢查血
      中尿酸度）以追蹤是否有副作用。而到第二次就診，更是
      草率，也不見於病歷中記載任何診斷或註記，也不見其有
      任何之用藥計劃，只見其仍是草率地表示「同前」，即又
      開立了一成不變之用藥，並且一開又是30天份，等到被害
      人在91年7 月17日實在是受不了了，只得再次求診，被告
      才連忙開立了一個保肝劑了事，並且直到此刻才安排被害
      人去作這個事後證明已經來不及之ALT檢查。
（七）被害人之死因與先前之精神分裂根本無關，此有如原證五
      所示死亡證明書中之死亡原因欄已清楚記載之「但與引起
      死亡之疾病或傷害無直接關係者」之字句可明確得證。故
      於此自亦不容被告以砌詞卸責。且此次消基會之鑑定，亦
      再次肯認此點。被害人早於91年7月23即送台大醫院急診
      ，並於隔日7月24日辦妥入院（加護病房）手續搶救，被
      告侈言其於    91年7月26日尚且建議被害人另行就醫以
      為診治云云，全係謊言。事實上，91年7月26日只是被害
      人之夫至被告處找被告質問為何被害人會變得如此嚴重，
      被告當時表示有疏失，並開立保肝劑了事，如此而已。而
      消基會之鑑定亦請求鈞院應詳查被告於此處之有無疏失。
（八）從被告自己所提出來之證物，都可以用來證明被告丁○○
      有嚴重之過失。被告所提出之資料，即所謂之TB就診手冊
      ，其上第一頁之「建議治療方式說明」即開宗明義清清楚
      楚地載明INH、EMB、RMP及PZA等藥，用了二個月後即須改
      用INH、ENB及RMP三種藥，而PZA在往後的四個月，便須停
      用，被告丁○○疏未預先瞭解卓秀雪之病史及先前用藥情
      形，且疏未密切掌握卓秀雪之肝功能及相關身體狀況，即
      逕予草率用藥；又於用藥後又疏忽不追蹤觀察加以掌握卓
      秀雪之用藥反應；以及卓秀雪病重時又未能及時給予緊急
      必要之處遇救治，導致卓秀雪發生死亡之遺憾結果。行政
      院衛生署疾病管制局所印製之衛教資料即「認識肺結核（
      即本件被害人接受被告丁○○所治療之疾病）」教師手冊
      中清楚載明肺結核之治療方式為：「1、服用RMP、INH、
      PZA、EMB四種藥物兩個月、每日一次。2、兩個月後，改
      服RMP、INH、EMB三種藥物四個月，也是每日一次......
      」。故由此可鑑，結核病患在初期治療時服用PZA此藥物
      兩個月後即須停用。
（九）原告提出一份由原告女兒張詠甯向財團法人藥害基金會中
      請審議之回函，以此回函清楚明確地證明：『個案（即本
      案被害人）因肺結核使用Isomazid（即INAHH）、Pyrazin
      amide（即PZA）、Rifampin（又稱RIF）等藥物治療，發
      生急性肝衰竭導致死亡．．．．』。故由此可證所謂『無
      任何因果關係』之認定，實有誤會。再者如謂此次消基會
      之鑑定固認為被告可用PZA（並無不當），但重點是先遵
      守「要先嘹解病人之病史及用藥情形」，並「詢問用藥後
      是否有異常症狀之注意義務，否則便生有違反注意義務之
      過失，此時即便PZA是可用（並無不當）之藥，亦難辭其
      在前已先違反注意義務之過失」
（十）由被害人於慢性病院之病歷顯示：被害人於服用被告於91
      年5月15日開立之藥物後，即感身體不適，腹部劇痛，並
      多次先後於91年5月16日（即隔天）、6月3日、6月7日，
      連續至慢性病院求診，請求治療，然而當時皆被醫師誤診
      為陰道炎而未加以正確之處遇，然而被告在91年6月10日
      診治療被害人時，已可清楚明白地發現這些先前之就診紀
      錄及被害人之明顯之不適，但是被告卻草菅人命，不關切
      及注意這些是否為服用藥物之副作用，亦不為必要之注意
      對被害人就相關必要之檢驗，即草率地病歷上開立同前之
      處方了事違反其作為醫師之注意「用藥情形」之義務。
（十一）本案之認定被告是否有疏失之重點，不是僅在被告知道
      被害人已服用了兩個月之PZA後，可否再繼續服用，重點
      尚在「未注意先前用藥情形」，及既然已明知服用兩個月
      PZA後還要給病人服用PZA更應該注意並詢問「用藥後有無
      異常症狀」，且尤其應該對此時再服用PZA所可能造成之
      影響及副作用，作更進一步必要之注意或安排必要之檢驗
      以追蹤之，因為服用超過兩個月PZA而再服用之此時，其
      危險性已大大之提高，然而我們從被告之病歷上即可看出
      他根本完全沒有如此作之草率，尤其比照前述之新光醫院
      之作法更可看出其草率！故如僅引用部份不同學派之見解
      認為雖已服用兩個月PZA，仍然繼續用，即認定被告無過
      失，實難辭率斷之嫌。
（十二）就鑑定報告之意見：本件之二份鑑定報告中，皆清楚述
      及，本件有因被告丁○○於病歷中之記載過於簡略，足以
      無法判斷其之處置是否失當，並且有建議鈞院依職權，進
      一步加以調查者。是被告丁○○確有對病人草率用藥，不
      注意用藥之副作用，未盡告知病人用藥之副作用，並加以
      提醒之義務，以及副作用發生時，故意不記載於病歷中，
      以模糊其責任，且未能及時、適當地對病人加以處置等過
      失：由全國藥品醫學網所公布之資料可知：Pyrazinamide
      （即PZA），有許多副作用，包括小便困難，尿液滯留等
      症狀，且此文獻甚至還特別註明要求醫生在使用此藥時，
      應於「治療之前和治療期間要監視血尿酸量，和『告知病
      人』有關腳趾、足踝、膝或其他關節疼痛時要報告醫師。
      然被害人卓秀雪於91年5月15日至被告丁○○處就診時，
      被丁○○草率地換藥（註：其不注意新光醫師已使用過
      PZA兩個月，並已停用PZA等情，便草率地隨便開藥，用了
      與新光醫院不同的藥給被害人卓秀雪），結果服用後，不
      到兩個禮拜，便出現有腳趾及膝之關節疼痛嘔吐倦怠等情
      ，此有被害人之夫即原告己○○可資為證。而被害人在繼
      續服用被告丁○○所草率開立之藥物後，於91年6月初便
      出現排尿困難等症狀，於是在第二次至被告丁○○處就診
      時，便告知被告丁○○前述症狀及情形，不意丁○○仍置
      之不理，而是草率地用「同前」之方式再開相同的一個月
      的藥給被害人服用。由於被害人卓秀雪實在痛苦不堪，便
      於自己去藥局買了泌尿道的藥，以求減輕痛苦。但是此症
      狀並未解除解尿仍然痛苦，被害人卓秀雪在痛苦不堪之情
      形下，只好於6月12日到新光醫院掛急診，其中「現病史
      」上清楚記載「TB（即肺結核，吃完Anei TB（抗肺結核
      ）的藥）（上個月換藥，註：此即被告丁○○所換的藥）
      …前天（即91年6月10日，此乃被害人卓秀雪第二次至被
      告丁○○求診之日）去西藥房買泌尿道的藥」。由此可知
      ，被告丁○○不但在91年5月15日診治被害人卓秀雪時，
      未能依前述文件，盡到告知注意副作用之義務，且於第二
      次診治時，對被害人卓秀雪所敘述之副作用症狀置若罔聞
      ，草率地以「同前」之方式開藥，便了事之態度以診斷病
      人，而未能主動詢問病人，追問是否有副作用，並加以及
      時適當之處理。而等到被害人二次求助之新光醫院急診時
      （第二次及診亦是因尿滯留而十分不適，不得不於兩天後
      ，即91年6月14日再掛急診），於91年7月17日被害人卓秀
      雪之病歷，便又再次故意不為詳實之記載，並且只開了一
      個保肝劑了事，被害人卓秀雪在服用PZA後不到一個月（
      即91年5月15日第一次求診後開始服用，同年5月底便出現
      關節疼痛嘔吐倦怠，而於同年6月至12及14日甚至二度至
      新光醫院急診）便出現諸多之副作用，而使被害人卓秀雪
      一再地感到不適，試問，在這種情形下，被害人卓秀雪在
      91年6月10日及同年7月17日向被告丁○○求診時，有可能
      不向被告丁○○告知這麼多不適之症狀嗎？然被告丁○○
      仍是一秉其草率之醫療態度；且開藥時也不善盡告知及提
      醒病人注意之義務，對病人也不詳細追問有無副作用，更
      不會在病人用藥出現不適時，作及時、適當的處置，被告
      丁○○之疏失甚為明顯。
（十三）聲明：1.被告等應連帶賠償原告己○○新台幣3,581,76
      8元，及自本訴狀繕本送達翌日起至清償日止，按年息5％
      計算之利息。2.被告等應連帶賠償原告戊○○新台幣200
      萬元，及自本訴狀繕本送達翌日起至清償日止，按年息5
      ％計算之利息。3.被告等應連帶賠償原告張詠甯新台幣20
      0萬元，及自本訴狀繕本送達翌日起至清償日止，按年息
      5％計算之利息。4.被告等應連帶賠償原告庚○○新台幣
      2,144,476元，及自本訴狀繕本送達翌日起至清償日止，
      按年息5％計算之利息。5.被告等應連帶賠償原告甲○○○新台幣2,127,175元，及自本訴狀繕本送達翌日起至清
      償日止，按年息5％計算之利息。6.本件願供擔保，請准
      宣告假執行。
三、被告則以：
（一）被害人卓秀雪係肺結核患者，曾在新光醫院治癒又復發之
      病患，且在舊病復發後，已於91年2月、3月、4月、先到
      新光醫院門診治療3個月，至91年5月15日始轉至台北市立
      慢性病防治院，由被告丁○○接續看診治療。91年5月15
      日當天，卓秀雪之主訴有咳血、呼吸困難、哮喘、上腹痛
      、咳嗽及膿痰，經詢問其在服用新光醫院處方藥物後，有
      無噁心、嘔吐、疲倦等肝功能不適異狀時，均稱沒有，被
      告乃依被害人之TB就診手冊中之紀錄，沿用與新光醫院治
      療相同之抗結核藥物藥物INH.PZA.與RIF.計30天份，並由
      護士陳美惠對其進行相關衛教（即告知其肺結核患者應如
      何注意飲食起居、營養、服用藥物後，可能會有如何之副
      作用，如果發生副作用異狀時，應即停藥並回診等）。91
      年6月10日，卓秀雪第二次前來門診，被告見其身體正常
      ，並無異狀，再詢問其服藥後，有無發生副作用，仍稱沒
      有，被告乃繼續給予相同之處方用藥。迨至91年7月17日
      回診時，被告發現其眼睛帶黃，疑有黃疸，立即停藥，對
      其作肝功能檢查並囑其立即前往新光醫院治療肝病。在整
      個醫療過程中，被告並無疏忽之處，自無過失責任可言。
（二）卓秀雪於91年5月16日並未前來被告醫院看診，至其於91
      年6月3日及6月7日前來被告醫院，則係因「陰道炎」，而
      分別由婦科醫師吳秉賸及王鑄迪看診給藥，與被告丁○○
      醫師所負責之肺結核門診無關。原告謂被害人在91年5月
      15日接受被告丁○○所開立處方領藥服用後，身體即趕不
      適，於是分別在隔天（按即91年5月16日）及同年6月7日
      ，二度前往被告醫院就診，然而未獲妥善處理或解釋，只
      交代回去時按時服藥即可云云，並非事實。
（三）抗結核病之各種藥物，雖均有肝炎或肝毒性之副作用，惟
      發生副作用之機率甚低，50歲至60歲發生副作用之機率只
      有2.3%，且發生此副作用，通常會有噁心、嘔吐、疲倦之
      症狀，基於發生上開副作用之機率甚為低微，以及被害人
      於91年6月10日第2次前來被告醫院門診時，身體外表一切
      正常，經詢問其有無噁心、嘔吐，疲倦等症狀時，均表示
      並無此等不適現象，因此被告丁○○確信所給之前揭藥物
      ，對被害人並未產生肝炎或肝毒性之副作用，故未作肝功
      能測試，而依被害人胸腔檢查、分泌物細菌顯微鏡檢查、
      抗酸菌培養，及依X光檢查結果，認其所患肺結核之病情
      依舊，仍照第一次門診，開出同種之肺結核藥劑給被害人
      ，亦無不當。
（四）91年7月17日，被害人第三次前來被告醫院門診時，經被
      告丁○○醫師診察，發現其眼睛帶黃，疑有黃疸，乃立即
      囑其停止使用先前所開之一切抗肺結核藥物，另給予14日
      之保肝藥，同時立即作GOT、GBT肝功能測試。91年7月26
      日被害人回診看肝功能測試結果，經發現肝功能指數偏高
      ，被告丁○○即再開給14日分之保肝劑，並囑其速往新光
      醫院就診醫療肝疾，被告丁○○已盡其醫療應注意之責，
      並無任何過失。
（五）被害人在7年前被診斷出罹患精神分裂症，且自3年前起，
      即有服用Haldol治療精神疾病之藥物，而服用Haldol藥物
      ，會有噁心、嘔吐之副作用，且要定期作肝功能和血液檢
      查，被害人在91年7月24日以前，服用Haldol藥物長達3年
      之久，自亦對其肝功能有某種程度之不利影響。
（六）抗結核藥物所造成肝功能傷害之指數GOT與GPT，大都介於
      100至200之間，被害人先前在新光醫院已服用抗結核藥物
      甚長之時間，且從91年5月15日起，又服用被告醫院之抗
      結核藥物，至91年6月10日第2次門診時，均無發生肝功能
      失調，而91年7月17日發現其有黃疸症狀時，測試其肝功
      能指數，竟突然於短時間內異常升高為GOT833、GPT650，
      停藥後，亦無好轉，顯見其肝功能之傷害，必係其他原因
      ，例如急性病毒性肝炎、猛爆性肝炎、或與A型、B型及C
      型肝炎帶原，或併與食物因素有關，非因結核藥物所致。
（七）被告丁○○對卓秀雪之處方用藥並無不當：
    1.衛生署鑑定書謂：「卓秀雪從新光醫院轉至台北市立慢性
      病防治院繼續治療肺結核，該院丁○○醫師係以每日給予
      INH100mg3#、PZA500mg3#、及RIF300mg2#治療，其所開處
      方藥並無不當」。
    2.消基會鑑定書謂：「INH.RIF.PZA.為被告所開藥物。於復
      發病人中，EMB有抗藥性或引起視力模糊。PZA並非不可使
      用，因此被告之處方用藥，並無不當」。
    3.原告對卓秀雪服用PZA藥物二個月後，是否應該停藥之質
      疑部分，衛生署之鑑定書謂「PZA......原則上其療效以
      前兩個月最佳，一般在服用兩個月後即停用，如有特殊情
      形，亦曾有人延長使用期限.. 」；另消基會之鑑定書謂
      ：「…正常病患應於服用（PZA）後兩個月停用，但本案
      為復發病患，因此不在此限」。此外，衛生署與消基會鑑
      定意見，均認被告丁○○對卓秀雪之處方、用藥，並無不
      當。
（八）衛生署之鑑定函明確認定：「病人死亡原因為急性肝衰竭
      引發敗血性休克。丁○○醫師對病人之死亡，無醫療疏失
      」。消基會鑑定書就此，雖未明確表示意見，而謂「綜合
      上述鑑定結果，請鈞院卓裁」云云，但消基會就本件兩項
      主要爭點，暨已認定「被告之處方用藥，並無不當」及「
      若病人並無肝病史、或肝病症狀，則被告對於病人無先予
      檢查之必要」，而本件病人卓秀雪並無肝病史或肝病症狀
      ，已如前述，故實際上，消基會之鑑定意見，無異已經認
      定被告丁○○對卓秀雪之死亡，並無疏失，亦即無醫療上
      之過失責任。
（九）本件原告對被告丁○○另提刑事業務過失致死之告訴，亦
      經檢察官依據衛生署另外一份鑑定書，詳述理由，認定被
      告丁○○對卓秀雪之醫療行為並無疏失，對卓秀雪之死亡
      ，無過失責任，而予不起訴處分。
（十）爰聲明：1.原告之訴暨假執行之聲請均駁回。2.如受不利
      判決，願供擔保請准免予假執行。
四、兩造不爭執之事項：
（一）被告丁○○於91年間係受僱於台北市立慢性病防治院，此
      為被告所不爭執。
（二）原告己○○為被害人卓秀雪之配偶，原告戊○○、丙○○
      、庚○○均為卓秀雪之女，原告甲○○○為卓秀雪之母，
      有戶籍謄本及身分證影本附卷可稽。
（三）被害人卓秀雪於91年8月1日下午11時25分死亡，先行原因
      為肝衰竭，直接原因為敗血性休克，有國立台灣大學醫學
      院附設醫院死亡證明書可稽。
五、按當事人主張有利於己之事實者，就其事實有舉證之責任。
    但法律別有規定，或依其情形顯失公平者，不在此限。民事
    訴訟法第277條定有明文。本件依二造之主張及陳述，本件
    爭點及本院之判斷：
（一）被告丁○○對被害人卓秀雪之死亡，有無醫療上之過失責
      任？
    原告主張被告丁○○在91年5月15日開藥給被害人卓秀雪時
    ，沒有於口頭或藥袋上作過小心副作用或注意若干症狀之說
    明，沒有對被害人身體或肝臟作必要之預行檢驗，沒有於被
    害人開始服用這些具有嚴重副作用之藥品後，於適當時期及
    時給予其身體或肝臟作後續之追蹤診視；又被告丁○○疏未
    預先瞭解卓秀雪之病史及先前用藥情形，且疏未密切掌握卓
    秀雪之肝功能及相關身體狀況，即逕予草率用藥；又於用藥
    後又疏忽不追蹤觀察加以掌握卓秀雪之用藥反應；以及卓秀
    雪病重時又未能及時給予緊急必要之處遇救治，導致卓秀雪
    發生死亡之結果而有過失等語；被告則均否認有上揭過失。
    是就被告丁○○有無醫療過失責任一節，應審酌者厥為：（
    1）被告丁○○有無告知被害人抗結核藥物之副作用？（2）
    被告丁○○對被害人治療肺結核，所處方用藥，有無不當？
   （3）被告丁○○在對被害人為治療肺結核處方用藥前、或過
    程中，是否必須對卓秀雪作肝功能檢驗？（4）被害人是否
    發生緊急病重情況，被告丁○○未能及時給予緊急必要之處
    遇救治？經查：
１、被害人卓秀雪於82、83年間曾罹患肺結核在新光醫院接受治
    療，91年2月結核病復發再度至新光醫院治療，91年2月25日
    起開始服用抗結核藥每日INH 3#，EMB 3#，RIF 600mg，PZA
    2# tid ，維他命B6 1#及胃藥，2月26日肝功能指數為GOT14
    U/L屬正常範圍。並於3月4日及4月1日各回診一次。被害人
    於91年5月15日轉至台北市立慢性病防治院治療，依病歷記載
    ，病人主訴有咳血、呼吸困難、哮喘、上腹痛、咳嗽及膿痰
    ，醫師處置為每日劑量INH 300mg，PZA 1.5gm，RIF 600mg，
    維他命B6 mg及胃藥，每天三次，共計30天份，並由護士陳美
    惠進行相關衛教，另外安排胸部X光攝影和痰液結合菌檢驗，
    當日視力檢驗正常。5月16日病歷上僅有蓋章，無其他紀錄。
    6月3日及6月7日看診科別為慢防院之婦科。6月10日始回診胸
    腔科，病歷上主訴與處方藥物與5月15日相同，7月17日回診
    時出現黃疸，肝功能指數為GOT 833 U/L，GPT 650 U/L，隨
    即停止所有處方藥物，並給予保肝片。此有台北市立慢性防
    治院及新光醫院之被害人卓秀雪病歷資料可稽（見本院卷一
    第28至46頁、第93至第108頁）。依上開病歷資料可知，被
    害人於91年5月15日轉至台北市立慢性病防治院治療，曾由
    護士陳美惠進行相關衛教（並見本院93北調字第274號卷第
    19 頁反面），是原告主張被告丁○○於91年5月15日開藥給
    被害人卓秀雪時，未告知抗結核藥物之副作用云云，即不足
    採。
２、原告主張抗結核病藥物之用藥方式，應在前兩個月採用INH
    、RIF（RMB）、EMB、PZA，並在服用兩個月後即應停用PZA
    ，而在接下來之四個月則只使用INH、RIF（RMB）、EMB，
    上開程序為治療及使用抗結核病藥物之準則，固提出文獻
    及論述、TB就診手冊為憑（見本院卷第48至53頁），惟查
    ，依原告所提之論述亦記載：「.... 由世界衛生組織所製
    定的結核病治療國家計畫指南第三版中，把結核病區分為
    四大類型，與多種抗結核藥治療制度化，例如第一類型的
    結核病患為痰液結核菌抹片為陽性反應者，或肺部組織有
    廣泛的侵犯而痰的結核菌抹片為陰性者，或患有嚴重的肺
    外結核，治療上以初期前二個月每天一次或每周三次的四
    種抗結核藥，其中包括INH、RIF、PZA、EMB，後四個月的
    接續療程則使用每天一次或每週三次的INH和RIF。美國胸
    腔醫學會和疾病管制局對於沒有抗藥性的結核菌也推薦六
    個月的短期治療是有效的，而且病患接受反應良好，在整
    個六個月的療程中，INH和RIF需全程使用，在前二個月需
    加上PZA，但是如果病人罹患的是粟粒性結核、腦膜炎、或
    骨頭或關節性結核病，則需要更長的治療時間（十二個月）
    ，如果多重抗藥性結核菌，對INH和RIF都有抗藥性，治療時
    間則須18至24個月，並需找尋結核病專家治療」、「....
    多種抗結核的藥物對肝臟都有毒性，合併使用時更無法馬上
    辨別是由哪種藥物所引起，例如常用的INH、RIF和PZA，肝
    臟都會造成受損，但是臨床上多無徵兆，.... 」等語（見
    本院卷二第48頁），足認抗結核病藥物原則上在前兩個月採
    用INH、RIF、EMB、PZA，並在服用兩個月後停用PZA，惟若
    考量抗藥性等因素時，需延長治療時間，修正用藥應屬許可
    。且多種抗結核的藥物對肝臟都有毒性，合併使用時更無法
    馬上辨別是由哪種藥物所引起，是被告丁○○繼續使用抗結
    核藥物PZA，尚難認被告用藥有過失。
３、原告復主張被害人於服用被告丁○○於91年5月15日開立之
    藥物後，並多次先後於91年5月16日（即隔天）、6月3日、6
    月7日至被告醫院求診，請求治療，然而當時皆被醫師誤診
    為陰道炎而未加以正確之處遇，然而被告在91年6月10日治
    療被害人時，已可清楚明白地發現這些先前之就診紀錄及被
    害人之明顯之不適，不為必要之注意對被害人為相關必要之
    檢驗，顯有過失云云。被告辯稱卓秀雪並未於91年5月16 日
    前來被告門診，卓秀雪91年5月16日之病歷上，加蓋Confere
    nce Conclusion，及加記阿拉伯數字5，係對卓秀雪前一天
    91年5月15日所照X光片結果而作之結論，確認其症狀係屬「
    重度合併空洞肺結核」，且卓秀雪於91年6月3日及6月7日，
    係往婦科看病，負責診療之醫師分別為吳秉賸與王鑄迪，並
    非被告等語，經核，被害人卓秀雪於被告醫院之病歷資料，
    與被告所述相符，而被害人卓秀雪於91年6月3日及6月7日看
    診時經診斷之病名為陰道炎，且非由被告丁○○看診；被害
    人卓秀雪在新光醫院服用抗結核藥物期間，沒有發生肝炎或
    肝毒性等副作用，亦為原告所不爭執，則被告丁○○未安排
    被害人為進一步為肝功能或身體其他檢驗，亦尚難認有何疏
    失。
４、本件依被告之聲請將被害人之病歷及相關資料送交行政院衛
    生署鑑定，該署鑑定意見認為: 「甲：（1）醫師丁○○於初
    次診療病人時，於病歷首頁既往史上紀錄病人於82-83年罹患
    肺結核，91年2月26日於新光醫院再次開始服藥。病人主訴
    有呼吸困難、上腹疼痛、咳嗽、膿痰及咳血。處置除記載身
    高、體重、測量視力之外，還安排護士陳美惠衛教；內容包
    括：1、何謂結核病，2、傳染途徑，3、預防方法，4、注意
    事項，5接觸者檢查，6、藥物服用法，7、按規定服藥重要
    性，8、副作用及處理，9、定期復查重要性，10、就診手冊
    使用法。另外追蹤胸部X光、痰細菌顯微鏡檢及培養，以及
    處方一個月分抗結核藥。觀其診療應已注意到病史，但病歷
    上並未記載最近用藥情形。（2）第一次使用結核藥前，如
    果肝功能、腎功能、血球數、血糖等相關資料提供參考，以
    決定用藥，對病人安全最有保障。但實務操作上並無硬性規
    定何時？間隔多久？一定要檢驗哪些項目？而是視病人個別
    狀況來決定。若臨床上已經服藥數月並無異常，原本肝指數
    正常，不見得非要每月檢查不可。（3）所有結核病人開始
    用藥後，都需要追蹤臨床狀況，以注意是否有用藥之副作用
    或其他合併之併發症。（4）抗結核藥之使用，尤其是結核
    病復發再次用藥時，須注意所有用過的藥，不僅僅是PZA一
    種。除了擔心副作用之外，另一重要考量是抗藥性。是否須
    檢查肝功能已如前述。PZA因為容易造成血中尿酸增高，故
    必須要測量尿酸濃度。原則上其療效以前兩個月最佳，一般
    在服用兩個月後即停用，如有特殊情形亦曾有人延長使用期
    限。復發的結核病在治療上考量比較複雜，常規之外的用藥
    ，亦較常見。（5）使用抗結核藥物，不是每個月一定要作
    肝功能檢查，但是在病人有症狀時，必須馬上施行，當肝功
    能指數超過正常值5倍以上時，應立刻停止用藥。91年5月15
    日及91年6月10日之就診紀錄上，均無疑似肝毒性之記載，
    故本案醫師未檢測肝功能，尚可接受。（6）病人於91年7月
    17日至丁○○醫師求診時，病歷記載黃疸、畏寒，但缺乏當
    時嚴重狀況之詳細描述，處置為停用所有藥物、檢驗肝功能
    ，並處方保肝片。雖然症狀顯示肝臟疾病，但是病情輕重可
    能懸殊甚鉅。病歷記錄過於簡單，實難以依此斷定處置是否
    失當。（7）依病歷所載，醫師丁○○之處置在學理上尚未
    發現有疏失之處。至是否病歷記載不夠詳盡，以致無法反映
    真實狀況？則無法斷定。乙：（1）病人生前罹患疾病有：
    肺結核、支氣管性哮喘、精神分裂、急性肝衰竭、急性腎衰
    竭、肺炎併敗血性休克及上消化道出血。（2）病人在新光
    醫院治療肺結核期間有二段：分別是83年8月15日至84年11
    月20日以及91年2月25日至91年4月29日。新光醫院治療其肺
    結核之藥物有：INH、RIF、EMB、PZA。病人在新光醫院服用
    上開藥物期間，沒有發生肝炎或肝毒性等副作用。（3）肺
    結核病人手冊TB治療手冊，可以減免就醫費用，幫助醫療人
    員掌握病人狀況，取得完整正確的治療紀錄，有助於監控疫
    情。（4）病人曾於85年4月16日新光醫院診斷「疑器質性
    精神病」而服藥，追蹤至88年5月3日，即停止精神科就診。
    服用低劑量Haldol僅見於臺大醫院病史紀錄，無詳細資料可
    供佐證。但以常理而論，病人停止服用Haldol將近三年，而
    且91年2月26日之GOT值正常，故此藥對肝功能應無不利影響
    。（5）卓秀雪從新光醫院轉至台北市立慢性病防治院，繼
    續治療肺結核，該院丁○○醫師以每日給予INH 100mg 3#、
    PZA 500mg 3#及RIF300mg 2#治療。其所開處方用藥，並無
    不當。按結核病之治療在考慮抗藥性存在時，用藥必須有所
    修正。病人於83年8月10日在新光醫院所做結核菌藥物敏感
    試驗，顯示菌株對EMB有抗藥性，對INH有部分抗藥性，但是
    對PZA、RIF敏感；雖然事隔多年，由於91年2月並無藥物敏
    感試驗，有可能被列為參考而修正用藥。（6）病人死亡原
    因為急性肝衰竭引發敗血性休克。丁○○醫師對病人之死亡
    ，並無醫療疏失。」。
５、本院嗣再度依原告之聲請將本件將被害人之病歷及相關資料
    送交消費者文教基金會鑑定認為：「甲：（1）被告對於病
    人之病史及最近用藥情形，有需要加以注意。（2）若病人
    並無肝病病史或無肝病症狀，則被告對於病人無先予檢查之
    必要。（3）被告應於病人回診時，詢問病人用藥後是否有
    異常症狀，若無異常症狀時，則無須例行檢查。（4）被告
    應詢問病人是否有用過PZA，用藥後是否有異常症狀，但非
    必要進行檢查；正常病患應於服用後兩個月停用，但本案為
    復發病患，因此不在此限。（5）醫師應於病人回診時詢問
    用藥後是否有異常症狀，若無異常症狀則無須例行檢查。（
    6）根據卷內所附7月17日病歷記載，僅見記載「黃疸」一詞
    ，惟被告究係依據何種原因、情況加以判斷，並記載於病歷
    之內？病歷內並無進一步可資判斷之資料，故本會無從了解
    被告當時是否曾對於病人詳加詢問病情，亦無法判斷病人求
    診時的病情輕重狀況，從而本會無法評估被告當時處置方式
    是否得宜。就此一部分，涉及事實有無之調查，建議鈞院依
    據職權，進一步加以調查。至於被告開立保肝劑之處理方式
    ，尚屬適當，但對病情無太大助益。乙：（1）根據卷宗病
    歷記載，病人罹患「精神分裂症」及「肺結核病」。（2）
    病人於91年2月26日至4月25日接受新光醫院合併使用INAH、
    EMB、RIF、PZA四種藥物治療，其服用藥物期間，並未發生
    肝炎或肝毒性等副作用。（3）TB治療手冊可減免就醫費用
    ，幫助醫療人員了解病人治療情形，並留下完整治療紀錄，
    有助監控疫情。（4）病患曾於85年4月16日於新光醫院診斷
    疑為器質性精神病而服藥，但自88年5月3日起即失去追蹤。
    若依臺大醫院病歷記載，病患曾服用低劑量Haldol（未註明
    劑量）3年，而91年2月26日檢查之GOT值正常，因此本會評
    估該項藥物對於病人肝功能之影響，機率不高，且影響不嚴
    重，而該藥物係屬於必要之治療用藥。（5）INAH、RIF、PZ
    A為被告所開藥物，於復發病人中EMB有抗藥性或引起視力模
    糊。PZA並非不可使用，因此被告之處方用藥，並無不當。
   （6）直接死亡原因為肝衰竭引發敗血性休克。
６、依上開鑑定意見，亦認為實務操作上檢驗乃視病人個別狀況
    來決定。若臨床上已經服藥數月並無異常，原本肝指數正常
    ，不見得非要每月檢查不可；且結核病之治療在考慮抗藥性
    存在時，用藥得有所修正，被告之處方用藥，並無不當，是
    亦難認被告丁○○於診療被害人時用藥及處置有疏失。
７、原告復主張被害人於91年5月底出現關節疼痛嘔吐倦怠，而
    於同年6月12及14日二度至新光醫院急診，出現諸多之副作
    用，被害人副作用發生時，被告丁○○故意不記載於病歷中
    ，以模糊其責任，且未能及時、適當地對病人加以處置等語
    ；並提出新光醫院91年6月12日、91年6月14日診斷證明書及
    病歷資料為憑；被告則辯稱被害人於91年5月15日、6月10日
    就診時，其主訴內容，均無服用肺結核藥物後所生肝病毒副
    作用之異常症狀等語。經查，依原告所提抗結核病藥物之副
    作用之一肝功能不良之症狀為：「發燒、食慾不振、身體不
    適、肝腫大、腹部壓痛、脾腫大、黃疸、肝臟的黃色萎縮」
    （見本院卷二第111頁），被害人卓秀雪由被告丁○○看診
    之日期分別為91年5月15日、91年6月10日、91年7月17日，
    依被害人看診之相隔日期觀之，洽相當於被告丁○○開予被
    害人使用藥量之時間，是被害人顯係因藥物使用完畢或將完
    畢始至被告丁○○處就診，則被害人於看診時有無告知被告
    丁○○有上開症狀身體不適，即難認定；原告雖稱被害人於
    91年5月底便出現關節疼痛嘔吐倦怠，並告知其配偶即原告
    己○○縱或屬實，惟被告辯稱被害人於91年5月15日、6 月
    10日就診時，其主訴內容，均無服用肺結核藥物後所生肝病
    毒副作用之異常症狀，而被害人告知其配偶，並不等同於告
    知被告，原告復未提出其他證據以證明被害人有發生嘔吐倦
    怠之症狀，尚難認被告丁○○於91年6月10日即已知悉被害
    人有發生肝損傷之副作用情事，自難認被告丁○○有故意不
    記載於病歷之情事；另依原告所提卓秀雪91年6月12日之新
    光醫院診斷證明書診斷欄記載：「1、解尿困難，疑子宮脫
    垂引起，2、子宮脫垂」「病患因上述原因於民國91年6 月
    12日19時25分至本院求診，經診斷治療後，於當日21時50
    分出院，宜門診追蹤治療」，及91年6月14日之診斷證明書
    診斷欄記載：「1、尿滯留，原因不明，疑膀胱功能不能。2
    、子宮肌瘤」，醫囑欄：「病患因上述原因至本院求診，於
    民國91年6月14日13時25分入院，經檢查，會診泌尿科、婦
    產科治療，置於尿管後，於當日19時0分出院，宜追蹤治療
    」，依上開病歷資料所載，被害人於91年6月10日、91年6月
    12日至新光醫院就診，並非由被告丁○○診治，即難認被告
    未給予必要之救治；又原告雖提出小便困難、尿液滯留為抗
    結核病藥物之副作用之一，惟被害人係因肝衰竭引發敗血性
    休克死亡，原告並未舉證被害人小便困難、尿液滯留與肝衰
    竭死亡，有何因果關係，亦難認被害人之死亡係因被告丁○○之行為所致。至91年7月17日被害人再度就診，被告病歷
    雖謹記載黃疸、畏寒，原告指稱被告記載不實，惟被告否認
    有過失，原告並未舉證91年7月17日被害人是否發生緊急病
    重情況，則亦難認定被告丁○○有未能及時給予緊急必要救
    治之過失。
８、另原告提出一份由原告張詠甯向財團法人藥害基金會申請審
    議之回函，惟該函內記載：「藥害救濟審議結果僅作為判定
    救濟與否之依據，與醫療過失之判定無關，不作為醫療糾紛
    、訴訟等非藥害救濟目的之使用」，是亦難作為認定被告丁○○有醫療過失責任之依據。
９、此外，原告並未提出其他積極證據足以證明被害人之死亡
    確為被告丁○○之故意過失所致，從而，原告主張被告丁○○就被害人卓秀雪之死亡，有醫療上之過失責任，尚難認定
    。
（二）關於本件有無消費者保護法（以下簡稱消保法）之適用？
１、按消保法第7條雖規定：「從事設計、生產、製造商品或提
    供服務之企業經營者，於提供商品流通進入市場，或提供服
    務時，應確保其提供之商品或服務，符合當時科技或專業水
    準可合理期待之安全性。商品或服務具有危害消費者生命、
    身體、健康、財產之可能者，應於明顯處為警告標示及緊急
    處理危險之方法。企業經營者違反前2項規定，致生損害於
    消費者或第三人時，應負連帶賠償責任。但企業經營者能證
    明其無過失者，法院得減輕其賠償責任。」，惟消保法及其
    施行細則就所規範之服務意義為何，並無明確定義，故就何
    謂消費性服務為一般性之定義，有其困難，自更無從僅以文
    義解釋判斷醫療行為有無消保法之適用，而應分別各個法律
    行為之性質，而為合目的性之解釋。
２、次按消保法第1條第1項規定「為保護消費者權益，促進國民
    消費生活安全，提昇國民消費生活品質，特制定本法。」，
    此為消保法就該法之立法目的所為之明文規定，是為法律條
    文之解釋時，即應以此明定之立法目的為其解釋之範圍。在
    消保法中之商品無過失責任制度，由於消費者無論如何提高
    注意度，也無法有效防止損害之發生，是藉由無過失責任制
    度之適用，迫使製造商擔負較重之責任，換言之，製造商在
    出售危險商品時，會將其所可能賠償之成本計入售價之中，
    亦即將使產品危險的訊息導入產品價格之內，帶有分擔危險
    之觀念在內。但就醫療行為，其醫療過程充滿危險性，治療
    結果充滿不確定性，醫師係以專業知識，就病患之病情及身
    體狀況等綜合考量，選擇最適宜之醫療方式進行醫療，若將
    無過失責任適用於醫療行為，醫師為降低危險行為量，將可
    能專以副作用之多寡與輕重，作為其選擇醫療方式之惟一或
    最重要之因素；但為治癒病患起見，有時醫師仍得選擇危險
    性較高之手術，今設若對醫療行為課以無過失責任，醫師為
    降低危險行為量，將傾向選擇較不具危險之藥物控制，而捨
    棄對某些病患較為適宜之手術，此一情形自不能達成消保法
    第1條第1項之立法目的甚明。另相較於種類及特性可能無限
    之消費商品，現代醫療行為就特定疾病之可能治療方式，其
    實相當有限，若藥物控制方式所存在之危險性，經評估仍然
    高於醫師所能承受者，而醫師無從選擇其他醫療方式時；或
    改用較不適宜但危險較小之醫療行為可能被認為有過失時，
    醫師將不免選擇降低危險行為量至其所能承受之程度，換言
    之，基於自保之正常心理，醫師將選擇性的對某些病患以各
    種手段不予治療且此選擇勢將先行排除社會上之弱者，而此
    類病患又恰為最須醫療保護者。此種選擇病患傾向之出現，
    即為「防禦性醫療」中最重要的類型，同樣不能達成消保法
    第1條第1項所明定之立法目的。而醫師採取「防禦性醫療措
    施」，一般醫師為免於訴訟之煩，寧可採取任何消極的、安
    全的醫療措施，以爭取「百分之百」之安全，更盡其所能，
    採取防禦性醫療，以避免一時疏忽，因未使用全部可能之醫
    療方法，藉以免除無過失責任。醫療手段之採取，不再係為
    救治病人之生命及健康，而在於保護醫療人員安全，其過渡
    採取防禦性醫療措施，必將剝奪真正需要醫療服務病人之治
    療機會，延誤救治之時機，增加無謂醫療資源之浪費，誠非
    病患與社會之福。準此，醫療行為適用消保法無過失責任制
    度，反而不能達成消保法第1條所明定之立法目的。是應以
    目的性限縮解釋之方式，將醫療行為排除於消保法適用之範
    圍之列。是本院認將醫療行為適用於消保法，反而違背該法
    明定之立法目的，是縱文義解釋之最可能外延包括醫療行為
    在內，亦應用目的性限縮方式加以排除。從而，醫療行為即
    無消保法之適用，原告主張依消保法第7條，被告應負無過
    失責任云云，即非有據。
３、另查政府機關依法所設立之公立醫院與病患間所成立之醫療
    關係，乃政府機關立於私法主體之地位所從事之私經濟行為
    ，其與病患間之醫療關係，仍屬一般私法契約之關係，而被
    告台北市立慢性病院乃基於社會福利政策而設立，並無營業
    行為，與基於營利或其他目的之企業經營者有所不同。是被
    告台北市立慢性病院並非消保法第2條第1項第2、3款所稱之
    企業經營者，亦應排除消保法之適用。
（三）被告台北市立聯合醫院，應否負連帶損害賠償責任？
    查本件被告丁○○於本件醫療過程中尚難認定有故意或過失
    ，業如前述，從而原告依民法第188條請求被告台北市立聯
    合醫院負連帶賠償責任，亦無可採。
六、綜上所述，被告丁○○對於被害人之死亡尚難認定有故意或
    過失，又醫療行為並不適用消費者保護法無過失之規定，從
    而原告本於侵權行為、消費者保護法等法律關係，依民法第
    184條第1項前段、第188條、第193條、消保法第7條規定，
    請求被告連帶給付原告財產上及非財產上之損害並法定遲延
    利息，尚有未合，不應准許。其假執行之聲請亦失所附麗，
    應併予駁回。
七、本件事證已臻明確，兩造其餘主張及舉證，經審酌不影響於本
    件判決結果，爰不一一論述，併予敘明。
八、據上論結，本件原告之訴為無理由，依民事訴訟法第78條，
    判決如主文。
中    華    民    國    95    年    10    月    17    日
                  民事第二庭  法  官  吳淑惠
以上正本係照原本作成。
如對本判決上訴，須於判決送達後20日內向本院提出上訴狀
中    華    民    國    95    年    10    月    18    日
                              書記官  蔡凱如


司法院資訊處製作；財團法人民間司法改革基金會備份。
